臺北高等行政法院判決　　　　　　　　　　　　　　九十二年度訴字第一○四一號
　　　　　　　　　　　　　　　.
　　原　　　告　甲○○
　　　　　　　　乙○○
　　　　　　　　丙○○
　　　　　　　　丁○○
　　　　　　　　戊○○
　　　　　　　　己○○
　　　　　　　　庚○○
　　右七人共同
　　訴訟代理人　莫怡萍律師
　　被　　　告　臺北縣政府稅捐稽徵處
　　代　表　人　辛○○處長）.
　　訴訟代理人　壬○○
　　　　　　　　癸○○
右當事人間因土地增值稅事件，原告不服臺北縣政府中華民國九十二年一月六日北府
訴決字第○九一○七四四三○五號訴願決定，提起行政訴訟。本院判決如左：
　　主  文
原告之訴駁回。
訴訟費用由原告負擔。
　　事  實
甲、事實概要：
    緣原告原所有中和市○○段一六一、一六一之三、一五七地號土地（下稱系爭土
    地），於民國（以下同）七十八年間經政府徵收並核發補償費，經被告按徵收時
    土地稅法規定扣繳土地增值稅新臺幣（以下同）三九、一五三、五六二元，原告
    於九十一年六月六日向被告申請退還已繳稅款，經被告審查後以本案已逾稅捐稽
    徵法第二十八條規定申請退稅期限，並敘明七十八年徵收時尚無免徵土地增值稅
    規定等由，予以否准，原告不服，提起訴願，亦遭決定駁回，遂向本院提起本件
    行政訴訟。
乙、兩造聲明：
一、原告聲明：
  （一）訴願決定及原處分均撤銷。
  （二）被告應給付原告甲○○二千三百八十三萬九千三百九十八、乙○○五百零三
        萬六千五百六十五元、丙○○一百一十九萬七千九百九十一元、丁○○一百
        一十九萬七千九百九十一元、戊○○一百一十九萬七千九百九十一元、己○
        ○三百三十四萬一千八百一十三元、庚○○三百三十四萬一千八百一十三元
二、被告聲明：駁回原告之訴。
丙、兩造之爭點：原告請求被告退還七十八年間依當時土地稅法扣繳之土地增值稅，
    有無理由？
原告主張：
一、根據憲法第十五條規定，「人民之財產權應予保障」。司法院大法官會議釋字第
    四四○號解釋「國家機關雖得依法徵收人民之財產，但應給予相當之補償，方符
    憲法保障產權之意旨」。第五一六號解釋「對被徵收財產之所有人而言，係為公
    共利益所受之特別犧牲，國家自應予相當補償」。以上二則解釋雖未對「相當補
    償」定有標準，但應係「填補財產權被剝奪之損失」。殆無異議。雖然台北縣政
    府訴願決定強調「補償費之發放，已參照毗鄰非公共設施土地公告現值補償」，
    唯被徵收土地位於台北縣中永和交界繁華地區，在七十八年地價高漲之際，所發
    補償費與實際地價應有相當之差距。在補償費不足彌補實際損失之情形下，竟再
    扣繳土地增值稅，實有已受損失而再被剝奪之雙重傷害。政府對人民損失再剝奪
    之施為，非但不符合相當補償之精神，違離憲法保障人民財產權之意旨。
二、政府課徵土地增值稅之法律共有三種，其一為土地法第一九六條規定，「因土地
    徵收，不徵收土地增值稅」。該法於四十四年修正公布迄今，第一九六條並無變
    動。其二為平均地權條例，四十三年公布至六十二年二月，對徵收土地應否課徵
    土地增值稅並未規範，即應視為免徵。第四十二條規定「機關徵收土地，減徵土
    地增值稅百分之四十至百分之七十」。八十三年修正為免稅迄今。其三為土地稅
    法六十六年公布施行，第三十九條規定、「徵收土地減徵土地增值稅百分之四十
    至百分七十」。八十三年修正為免稅迄今。以上就土地課稅之三種法律，土地法
    與平均地權條例為內政部主管，土地稅法為財政部主管。八十三年財政部修正土
    地稅法之立法理由明白指出：「政府徵收土地，雖已參照毗鄰非公共設施保留地
    之公告現值補償，惟究屬強制性之移轉，為減少政府與人民間土地徵購之紛爭，
    爰訂定免徵土地增值稅之優惠辦法」。以上修法理由最後名為「優惠辦法」。實
    際應係回歸憲法對人民財產權之保障，回應大法官會議解釋之意旨，免使被徵收
    財產所有人受損失再遭剝奪之雙重傷害。至於中央法規標準法雖有特別法優於普
    通法規定，對本案仍應從憲法第十五條著眼，法律不得抵觸憲法，同為中央法規
    標準法所明定。基此，原行政處分暨訴願決定，均稱應依當時公布徵收稅捐之法
    律辦理，顯欠允當，殊有瑕疵毋庸置疑。從而原行政處分暨訴願決定之法源依據
    亦失所附麗。
三、原處分機關與訴願決定機關均引據稅捐稽徵法第二十八條規定，「適用法令錯誤
    或計算錯誤溢徵之稅款，得自繳納之日起五年內提出具體證明，申請退還，逾期
    未申請者，不得再行申請」。本案扣繳土地增值稅發生在七十八年，九十一年始
    申請退還，顯已早罹時效。故「無法辦理」再「訴願駁回」。惟查原告在訴願書
    首先鄭重陳明，七十八年所扣繳土地增值稅，係政府自行核算，逕行扣繳。並非
    原告先為自行申報徵納。因而並無「適用法令錯誤」，或自行「溢繳」情事。財
    政部在六十六年二月台財稅第三一一八六號函曾解釋因稽徵機關之錯誤而溢繳稅
    款案件，應不受五年期限之限制。同時最高法院七十七年台上字第八七五號判決
    ，稅捐稽徵法第二十八條規定，其性質為公法上不當得利返還請求權之特別時效
    規定，既為公法上不當得利。申請退稅當然不受五年期間之限制。又司法院二四
    二四號解釋，「請求權消滅時效後，僅認債務人有拒絕給付之抗辯權，非使請求
    權之行使消滅」。蓋民法第一二五條有「請求權因十五年間不行使而消滅」之明
    文規定。本案原告申請退還扣徵之土地增值稅，主訴在扣繳時適用法令不當，違
    背憲法保障人民財產權之意旨，其申請期限完全合法律規定，原處分機關（即中
    和分處）與被告之處分，依法顯有未合。
四、核查土地增值稅之課徵，在程序上係由權利人及義務人申報，稅捐稽徵機關核定
    。政府徵收人民土地補償費發放標準明定「參照毗鄰非公共設施保留地，地價之
    公告現值補償」。但毗鄰地之公告現值究係若干？四週毗鄰地公告現值如何求得
    平均數？主管核課機關從未事先告知。而計算土地增值稅時因改良土地支付費用
    可用在漲價數額中減除，因重新規定地價增繳之地價稅，部分可准予抵繳土地增
    值稅等，在扣繳時均未被事先告知或進行溝通。因而土地法第二四七條雖有「對
    估定地價有異議時，應提交標準地價評議委員會評定」之規定，顯已形同具文。
    而在原告舉證駁斥其核課不當、其毫無依附之法源依據，其核課扣繳手段方法之
    粗暴，殊令原告不解。
五、綜上陳述，起訴理由（一）憲法保障人民財產權之基本觀點。（二）被告棄法律
    不得抵觸憲法於不顧。（三）被告引據稅捐稽徵法第二十八條逾期不得請求退還
    之違法不適。（四）核課、扣繳之程序方法手段粗暴。顯見原行政處分機關與其
    訴願決定確有重大違誤。
六、本件雖未違反土地稅法等稅法之規定，然卻違反土地法及憲法規定，向人民多增
    收稅賦，於法有違，其並不符合稅捐稽徵法第二十八條之「適用法令錯誤」或「
    計算錯誤溢徵」之稅法不當得利，乃屬不應得而得之公法上不當得利，因基本上
    七十八年土地稅法上之規定已屬違憲規定，不應適用，被告機關明知該法適用上
    已有爭議卻仍於徵收補償費中課扣人民之稅賦，實不應適用五年之短期時效規定
    。
七、本件所徵收土地徵值稅亦為偏高，其僅減徵百分之四十，以當時市價計算，亦屬
    偏低不當。
八、請准依原告之聲明賜准諭知判決撤銷原處分暨訴願，暨發還原告所溢扣繳之土地
    增值稅。
被告主張：
一、按「被徵收之土地，其土地增值稅一律減徵百分之四十。但在中華民國六十二年
    九月六日都市計畫法修正公布前，經編定為公共設施保留地，並已規定地價，且
    在該次都市計畫法修正公布後未曾移轉者，其土地增值稅減徵百分之七十。」為
    系爭土地徵收時之平均地權條例第四十二條第一項及土地稅法第三十九條第一項
    所明定。
二、稅捐之課徵應以核課時之徵收稅捐法令為準。至八十三年一月七日總統令公布修
    正土地稅法第三十九條對被徵收之土地免徵土地增值稅規定，依中央法規標準法
    第十三條規定，應自八十三年一月九日起始適用。系爭被課徵之土地增值稅既於
    七十八年間因需地機關徵收原告原有土地，自應按當時施行土地稅法之規定辦理
    ，系爭土地屬已徵收之土地，並無修正後土地稅法第三十九條規定免徵其土地增
    值稅之適用。且修正後之土地稅法並無溯及適用之規定，其土地增值稅仍應依核
    課時之平均地權條例及土地稅法之規定辦理。
三、「納稅義務人對於因適用法令錯誤或計算錯誤溢繳之稅款得自繳納之日起五年內
    提出具體證明，申請退還，逾期未申請者，不得再行申請」。為稅捐稽徵法第二
    十八條所明定。稅法規定有一定徵收期間，逾期未徵起者停止徵收。至納稅義務
    人如有因適用法令錯誤、計算錯誤或其他原因而溢繳之稅款，亦應准予提出具體
    證明申請退回；惟該項申請退稅，應自繳納之日起五年內為之。本案土地既於七
    十八年徵收，其土地增值稅經徵收機關扣繳、繳庫；其時間已逾五年，且查本案
    並無稅捐稽徵法第二十八條所定適用法令錯誤之情形，否准所請於法亦無不合。
四、依據憲法第十九條規定，本案依徵收當時的土地稅法第三十九條規定課徵土地增
    值稅尚無違誤，是以其申請退稅之查核，仍有稅捐稽徵法第二十八條五年內提出
    申請之限制，原告所稱課稅用法律依據有三、即土地法、平均地權條例及土地稅
    法三種、依據中央法規標準法第十六條規定，本案適用之優先順序為土地稅法、
    平均地權條例、土地法，故本案適用徵收當時土地稅法第三十九條第一項規定課
    徵並無違誤。
五、至原告稱其已徵收之土地因核發之補償費與市價差距甚遠致其損失過鉅，查補償
    費之發放已參照毗鄰非公共設施保留地地價之公告現值補償，所稱市價亦乏具體
    事證，且與土地增值稅之課徵係按公告現值計算與所稱市價亦無直接關係，一併
    敘明。綜上所陳，原告之訴應認為無理由。
　　理  由
一、按「被徵收之土地，其土地增值稅一律減徵百分之四十。但在中華民國六十二年
    九月六日都市計畫法修正公布前，經編定為公共設施保留地，並已規定地價，且
    在該次都市計畫法修正公布後未曾移轉者，其土地增值稅減徵百分之七十。」為
    系爭土地徵收時之平均地權條例第四十二條第一項及土地稅法第三十九條第一項
    所明定。
二、本件原告所有系爭土地，於七十八年間經政府徵收並核發補償費，經被告按徵收
    時土地稅法規定扣繳土地增值稅共三九、一五三、五六二元，原告於九十一年六
    月六日向被告申請退還已繳稅款，經被告審查後以本案已逾稅捐稽徵法第二十八
    條規定申請退稅期限，並敘明七十八年徵收時尚無免徵土地增值稅規定等由，予
    以否准，原告不服，主張如事實欄所載。本件所需審究者為原告之請求有無理由
    ？
三、本件系爭土地係原告等所有，於七十八年間經政府徵收並核發補償費，經被告按
    徵收時土地稅法規定扣繳土地增值稅三九、一五三、五六二元之事實，有「徵收
    土地地價補償費公告發放清冊」影本附卷可稽，並為兩造所不爭執，自堪信為真
    實。
四、按系爭土地徵收時之平均地權條例第四十二條第一項及土地稅法第三十九條第一
    項明定「被徵收之土地，其土地增值稅一律減徵百分之四十。但在中華民國六十
    二年九月六日都市計畫法修正公布前，經編定為公共設施保留地，並已規定地價
    ，且在該次都市計畫法修正公布後未曾移轉者，其土地增值稅減徵百分之七十。
    」，土地稅法第三十九條於八十三年一月七日總統令公布修正為免徵土地增值稅
    ，惟依法律不溯及既往原則，對於在修正前之案件，要無適用之餘地，本件被告
    依修正期之規定按減徵百分之四十徵收土地增值稅，並無違誤，原告對被告之徵
    收土地增值稅，亦自承並未違反土地稅法等稅法之規定，原告雖主張違反土地法
    第一百九十六條及憲法第十五條規定云云。惟查，按「實施都市平均地權條例為
    土地法之特別法，前者關於課徵土地增值稅既有特別規定，自無再適用土地法第
    一百九十六條免徵土地增值稅規定之餘地。」本件課稅時仍有效適用之改制前行
    政法院著有五十九年判字第五○四號判例可參；且土地土地增值稅係關於稅捐之
    徵收，相對於土地法，土地稅法為特別法，土地法上開規定，自無其適用；另按
    「憲法第一百四十三條第三項規定：「土地價值非因施以勞力資本而增加者，應
    由國家徵收土地增值稅，歸人民共享之」，旨在實施土地自然漲價歸公政策，是
    以徵收土地增值稅既有憲法規定為依據，自不生侵害人民財產權之問題，至於土
    地稅法第三十九條於八十三年一月七日總統令公布修正對於被徵收之土地免徵土
    地增值稅，係財稅政策之變更，依法律不溯及既往原則，自無溯及適用之餘地，
    此觀八十九年六月九日公布之大法官會議釋字第五○八號解釋，關於依七十八年
    十月三十日修正公布之平均地權條例第十一條第一項規定應給與承租人之補償費
    ，就「土地所有權人所得之補償地價扣除土地增值稅後餘額之三分之一給予佃農
    之補償費」部分，亦未宣告為違憲可資參照，是原告主張系爭土地徵收時土地稅
    法第三十九條第一項規定違憲一節，亦無可採。至於所稱本件所徵收土地徵值稅
    亦為偏高，其僅減徵百分之四十，以當時市價計算，亦屬偏低不當一節，係屬當
    時之立法問題，非本件所得審究，併此敘明。
五、次按「納稅義務人對於因適用法令錯誤或計算錯誤溢繳之稅款得自繳納之日起五
    年內提出具體證明，申請退還，逾期未申請者，不得再行申請」。為稅捐稽徵法
    第二十八條所明定。納稅義務人如有因適用法令錯誤、計算錯誤或其他原因而溢
    繳之稅款，應自繳納之日起五年內提出具體證明申請退還；本件土地增值稅既於
    七十八年徵收扣繳、繳庫，至原告九十一年申請退還時已逾規定五年期間；且查
    本案並無稅捐稽徵法第二十八條所定適用法令或計算「錯誤」之情形，亦無原告
    所稱之「因徵收機關之錯誤」之情事，原告所用財政部六十六年二月台財稅第三
    一一八六號函釋，主張應不受五年期限之限制云云，亦無可採。
六、至於所提大法官會議釋字第四四○、五一六號解釋，均係關於土地徵收如何補償
    問題，與本件如何課稅為不同範疇；另原告對於所發給扣除土地增值稅後之補償
    金額爭執一節，原告本應於當時依土地法第二百四十七條規定向發放機關臺北縣
    政府提出異議爭執，其未依法提出異議，而於確定後向非發放機關之被告爭執，
    為無理由應予駁回。
六、兩造其餘之主張陳述，核與上開結論不生影響，爰不予一一論述，附此敘明。
據上論結，本件原告之訴為無理由，爰依行政訴訟法第第一百零四條，民事訴訟法第
八十五條第一項前段、第七十八條判決如主文。
中　　　華　　　民　　　國　　九十三　　年　　　五　　　月　　　五　　　日
                        臺北高等行政法院第五庭
                                      審判長法官   張瓊文
                                            法官   劉介中
                                            法官   黃清光
右為正本係照原本作成。
如不服本判決，應於送達後二十日內，向本院提出上訴狀並表明上訴理由，如於本判
決宣示後送達前提起上訴者，應於判決送達後二十日內補提上訴理由書（須按他造人
數附繕本）。
中　　　華　　　民　　　國　　九十三　　年　　　五　　　月　　　五　　　日
            　　　　　　　　　　  　      書記官   楊子鋒
